臺灣高等法院民事判決
109年度家上字第239號
上  訴  人  甲○○  
被  上訴人  乙○○  

訴訟代理人  陳奕仲律師                      
上列當事人間請求離婚事件，上訴人對於中華民國109年7月13日
臺灣基隆地方法院108年度婚字第16號第一審判決提起上訴，經
，本院於110年2月3日言詞辯論終結，判決如下：
    主      文
原判決關於駁回後開第二項之訴部分，及該部分訴訟費用(除確
定部分外)之裁判均廢棄。
上開廢棄部分，准上訴人與被上訴人離婚。
其餘上訴駁回。
廢棄改判部分之第一、二審訴訟費用，由被上訴人負擔，駁回上
訴部分之第二審訴訟費用，由上訴人負擔。
    事實及理由
上訴人主張：兩造於民國103年12月27日結婚，婚後感情尚稱和
  睦，惟被上訴人經常以言語暴力方式解決紛爭，並曾出手拉扯
  伊致伊受傷。又被上訴人及其家屬曾多次於親友前數落伊生育
  能力有問題，致伊心生痛苦。嗣被上訴人於106年1月間赴美工
  作，伊乃於同年6月間赴美與被上訴人共同生活，然被上訴人
  明知伊無法在當地工作，竟強迫伊違法打工貼補家用，致伊因
  恐懼遭受遣返而身心受創，於同年12月9日返臺接受精神科診
  治迄今，惟被上訴人嗣後多次返臺，均未返家或與伊聯繫，顯
  有惡意遺棄伊之情事。另被上訴人於107年11月25日加入臉書
  聯誼社團「如果。轉角遇到愛(台美男女團)」（下稱系爭社團
  ），可見被上訴人並無維持婚姻意欲。兩造婚姻已生嚴重破綻
  ，有難以維持之重大事由，且此情狀之造成，被上訴人較具有
  可歸責，爰依民法第1052條第1項第5款、第2項規定，請求判
  決兩造離婚，併依民法第1056條規定，請求被上訴人賠償新臺
  幣（下同）50萬元本息。原審駁回上訴人之訴，上訴人聲明不
  服，提起上訴，上訴聲明為：㈠原判決關於駁回上訴人後開第㈡
  、㈢項部分廢棄。㈡准兩造離婚。㈢被上訴人應給付上訴人50萬
  元，及自起訴狀繕本送達翌日起至清償日止，按年息5%計算之
  利息【上訴人於原審另請求夫妻剩餘財產部分，上訴人上訴後
  已撤回該部分之上訴（見本院卷第125頁），非本院審理範圍
  ，不贅】。
被上訴人則以：伊否認對上訴人實施家庭暴力行為，不清楚上
  訴人為何受傷，亦不清楚上訴人為何就醫。又上訴人在美生活
  期間，伊從未要求上訴人工作，然上訴人返臺就醫後即不願再
  赴美，封鎖伊之臉書，將與伊有關的PO文與照片全部刪除，斷
  絕所有與伊通訊往來，是伊並無惡意遺棄上訴人之情。伊係陪
  同友人加入系爭社團，然未曾參與系爭社團活動，亦未曾與社
  團異性成員一同出遊。伊不願意離婚，仍有意與上訴人維持婚
  姻關係。又縱認上訴人得以請求精神慰撫金，上訴人所主張之
  金額亦屬過高，且伊尚得以為上訴人購買萬里房地所支出之頭
  期款、房屋貸款、裝潢費用、水費、電費232萬7,552元，及借
  予上訴人19萬9,600元，共252萬7,152元予以抵銷之等語，資
  為抗辯。並答辯聲明：上訴駁回。
經查，上訴人主張兩造於103年12月27日結婚，現婚姻關係存續
  中。兩造婚後原同住萬里房地，嗣被上訴人於106年1月間因工
  作赴美居住，其自106年6月間起至同年12月間止與被上訴人同
  住美國，嗣於106年12月9日返臺後，兩造分居迄今等情，為被
  上訴人所不爭執，並有戶籍謄本在卷可稽（見原審卷㈠第21頁
  ），自堪信為真實。
上訴人主張兩造間婚姻發生嚴重破綻，有難以維持之重大事由
  等情，惟為被上訴人所否認，並以前開情詞置辯。經查：
  ㈠按有民法第1052條第1項各款以外之重大事由，難以維持婚姻
    者，夫妻之一方得請求離婚，但其事由應由夫妻之一方負責
    者，僅他方得請求離婚，民法第1052條第2項定有明文。又
    所謂民法第1052條第1項各款以外之重大事由，難以維持婚
    姻者，乃抽象的、概括的離婚事由，係民法親屬編於74年修
    正時，為因應實際需要，參酌各國立法例，導入破綻主義思
    想所增設，其目的在使夫妻請求裁判離婚之事由較富彈性。
    至於是否有難以維持婚姻而得請求離婚之重大事由，主要係
    以婚姻是否已生破綻，且達無法回復之望作為判斷標準，且
    此判斷不可由原告已喪失維持婚姻意欲之主觀面來加以認定
    ，而應依客觀標準認定有無難以維持婚姻之事實，該事實是
    否已達倘任何人處於同一境況，均將喪失維持婚姻希望之程
    度以決之。
　⒈經查，上訴人主張被上訴人經常以言語暴力方式解決紛爭，
    並曾出手拉扯其致受傷。又被上訴人及家屬曾多次數落其生
    育能力有問題，致其痛苦，固提出照片為證（見原審卷㈠第2
    9頁、本院卷第117頁），然除經被上訴人所否認外，觀諸上
    開照片並未註明拍攝之時間，且上訴人於本院陳稱：當時並
    未就診，沒有診斷證明書等語明確（見本院卷第124頁），
    是尚難僅憑前開照片即遽認上訴人前開傷勢係被上訴人所為
    。此外，上訴人並未提出其他證據以供本院審酌，是上訴人
    上開主張，實難採信。
　⒉上訴人復主張其赴美與被上訴人共同生活時，被上訴人明知
    其無法在當地工作，竟強迫其違法打工貼補家用，並以貶低
    口氣向其表示自己才是家庭支撐者，致其因恐懼遭受遣返而
    身心受創，自106年12月9日返臺後接受精神科診治迄今，經
    診斷有顯著焦慮、憂鬱情緒等節，業據提出診斷證明書、病
    歷紀錄為證（見原審卷㈠第23、145頁、卷㈡第313至319頁）
    ，則為被上訴人所否認。稽之前開診斷證明書，其診斷結果
    欄雖係記載「顯著焦慮、憂鬱情緒、胸悶、心悸、暈眩、失
    眠，注意力渙散，造成顯著職業功能缺損，暫時無法工作。
    」，病歷紀錄則記載：「107年2月13日：跟丈夫頻繁吵架，
    丈夫最近都在國外工作」、「107年5月19日：跟丈夫關係還
    是很差，但丈夫都逃避面對，很少有聯絡，雖丈夫一度有回
    國，幾個月內只有見了兩天」、「107年11月10日：10月份
    丈夫有回臺灣，但還是避不見面，不知道對方想怎樣，情緒
    更顯低落」、「107年12月3日：12月份丈夫又有回臺，但仍
    沒見面，情緒顯低落煩燥，入睡困難。目前去法院尋求調解
    介入，想離婚，可能會訴訟。」等語，可悉上訴人自述焦慮
    、憂鬱狀態之成因，與被上訴人之相處有關，而與其在美期
    間是否違法打工無涉，是上訴人此部分主張，亦非足取。
　⒊上訴人主張其於106年12月9日返臺，惟被上訴人嗣後多次返
    臺，均未返家或與其聯繫，可見被上訴人並無維持婚姻意欲
    乙節，被上訴人則辯以：上訴人返臺後即藉故就醫不願意再
    赴美，致伊將上訴人機票一延再延等語。經查，上訴人於10
    6年12月9日返臺後，即未再赴美，兩造自106年12月分居迄
    今，為兩造所不爭執。又兩造分居後，被上訴人於107年4月
    、10月、12月、108年1月、4月、109年2月、11月間返臺，
    有出入境資訊連結作業附卷可佐（見本院卷第71頁）。然被
    上訴人於107年4月間返臺後，均在臺中市活動，卻未告知上
    訴人，有臉書周邊的朋友截圖附卷可佐（見原審卷㈠第37至3
    9頁）；被上訴人於107年10月間返臺後亦未告知上訴人，此
    有上訴人以LINE對話向被上訴人表示「聽說你有回來臺灣，
    怎麼都沒看到你回來萬里的家呢？」，有兩造LINE對話紀錄
    在卷足憑（見原審卷㈠第43頁）；被上訴人於109年11月返臺
    ，迄於同年12月1日赴美後，始告知上訴人其回臺乙事，業
    經上訴人陳述在卷（見本院卷第87頁），被上訴人雖辯稱其
    返臺後有回萬里，但因上訴人換鎖無法進入云云，然被上訴
    人返臺前未先告知上訴人，且於無法進入屋內時未聯繫上訴
    人保持共同生活，即逕自離去，顯見被上訴人實無與上訴人
    見面聯繫之意。綜上事證，可知兩造自106年12月分居後，
    已經感情淡漠，幾無互動溝通，婚姻已生破綻。
　⒋再者，被上訴人於107年11月25日加入系爭社團迄今，有臉書
    截圖在卷足參（見原審卷㈢第207頁）。被上訴人固辯稱其係
    陪同友人一同加入社團，並未曾參與任何交友活動云云；然
    查，系爭社團名稱標明「轉角遇到愛」、「台美男女團」，
    核屬未婚男女之交友聯誼社團，被上訴人參加系爭社團縱無
    逾越男女交往分際之行為，然被上訴人迄今尚未退出該社團
    ，衡情足使上訴人對被上訴人之婚姻忠誠產生懷疑，造成兩
    造婚姻破綻加劇，終致無法維繫。
  ⒌綜上，兩造自106年12月起即無共同生活之事實，持續處於分
    居之狀態，被上訴人雖仍希望維持婚姻，然亦未見其舉證證
    明有何積極挽回婚姻之措舉，致兩造無法回復共同生活，婚
    姻已名存實亡，兩造協力共營家庭生活之互信基礎已失，難
    以回復，客觀上已達喪失維持婚姻意欲之程度，具有難以維
    持婚姻之重大事由。
  ㈡次按夫妻有民法第1052條第1項所定各款情形以外之重大事由
    ，難以維持婚姻者，雙方固均得據以請求離婚，惟同條第2
    項但書既規定，難以維持婚姻之重大事由應由夫妻之一方負
    責者，僅他方得請求離婚，則於難以維持婚姻之重大事由，
    夫妻雙方均須負責時，自應比較衡量雙方之有責程度後，僅
    責任較輕之一方，得向責任較重之他方請求離婚；如有責程
    度相同時，雙方即均得請求離婚，始符公平之旨。本院審酌
    兩造婚姻關係致生破綻，係因上訴人自106年12月間返臺後
    即拒絕赴美，被上訴人則未告知上訴人其返臺事宜，兩造間
    缺乏互信基礎，彼此無法理性溝通與相處。又被上訴人參加
    系爭社團，使上訴人對被上訴人之婚姻忠誠產生懷疑，雙方
    均有可歸責原因，而比較衡量雙方上開歸責原因之有責程度
    ，上訴人應屬責任較輕之一方，被上訴人可歸責性較重大，
    揆諸前開說明，上訴人依民法第1052條第2項規定，請求判
    准兩造離婚，為有理由，應予准許。　　
至上訴人另依民法第1052條第1項第5款規定請求離婚部分，因
  其表明與上開准許部分，請求法院擇一為有利判決（見本院卷
  第125頁）， 本院既已依上開規定准許之，上訴人此部分之主
  張，即無庸再予審理，附此敘明。
再按夫妻之一方，因判決離婚而受有損害者，得向有過失之他
  方，請求賠償；前項情形，雖非財產上之損害，受害人亦得請
  求賠償相當之金額，但以受害人無過失者為限，民法第1056條
  定有明文。所謂「受害人無過失」，係指受害人無有責之離婚
  原因存在。依上開規定，離婚之一方請求非財產上之損害賠償
  ，以受害人無過失為限。本件兩造婚姻難以維持，雖應由被上
  訴人負較大責任，惟上訴人未協力保持婚姻共同生活之圓滿，
  亦非全無過失，業經本院認定如前，從而上訴人請求被上訴人
  給付非財產上之損害賠償50萬元，與上開規定尚有未合，要難
  准許。
綜上所述，上訴人依民法第1052條第2項規定，求為判准與被上
  訴人離婚，為有理由，應予准許。至於上訴人依民法第1056條
  規定，請求被上訴人給付50萬元，及自起訴狀繕本送達翌日起
  算之法定遲延利息，為無理由，應予駁回。原審駁回上訴人離
  婚之請求，尚有未洽，上訴意旨求予廢棄改判，為有理由，爰
  由本院予以廢棄改判如主文第2項所示。另上訴人之請求不應
  准許部分，原審為上訴人敗訴之判決，經核並無不合，上訴意
  旨指摘原判決此部分不當，求予廢棄改判，為無理由，應駁回
  此部分之上訴。
本件事證已臻明確，兩造其餘之攻擊或防禦方法及所用之證據
  ，經本院斟酌後，認為均不足以影響本判決之結果，爰不逐一
  論列，附此敘明。
據上論結，本件上訴為一部有理由、一部無理由，判決如主文
  。
中　　華　　民　　國　　110 　年　　3 　　月　　 3　　日
                  家事法庭
                      審判長法  官  賴劍毅
                            法  官  洪純莉
                            法  官  陳君鳳
正本係照原本作成。
如不服本判決，應於收受送達後20日內向本院提出上訴書狀，其
未表明上訴理由者，應於提出上訴後20日內向本院補提理由書狀
（均須按他造當事人之人數附繕本）上訴時應提出委任律師或具
有律師資格之人之委任狀；委任有律師資格者，另應附具律師資
格證書及釋明委任人與受任人有民事訴訟法第466 條之1第1項但
書或第2項所定關係之釋明文書影本。如委任律師提起上訴者，
應一併繳納上訴審裁判費。
中　　華　　民　　國　　110 　年　　3 　　月　　4 　　日

  　　　　　　　　　　　　　書記官  郭姝妤